---
title: "Regresja liniowa prosta"
output:
  pdf_document:
    toc: true
  html_document:
    theme: readable
    toc: true
    toc_float: true
    df_print: paged
---


```{r, message=FALSE, echo=FALSE, warning=FALSE}
library(tidyverse)
library(ISLR)
library(lmtest)
library(caret)
```

```{r, warning=FALSE}
carseats <- tibble::as.tibble(ISLR::Carseats)
head(carseats)
```
```{r}
dim(carseats)
```
# Opis danych

Zaczniemy od opisania naszego zbioru danych. Zbiór ten posiada 400 wierszy oraz 11 kolumn które dotyczą sprzedaży fotelików samochodowych. Opiszemy co oznaczają poszczególne kolumny.\
**Sales**: Sprzedaż fotelików w tysiącach jednostek.  
**CompPrice**: Cena konkurencyjnego produktu w danym regionie.  
**Income**: Średni dochód w regionie (w tysiącach dolarów).  
**Advertising**: Budżet reklamowy w danym regionie (w tysiącach dolarów).  
**Population**: Populacja w regionie (w tysiącach).  
**Price**: Cena fotelika.  
**ShelveLoc**: Lokalizacja półki z fotelikami (kategorie: *Bad*, *Good*, *Medium*).  
**Age**: Średni wiek mieszkańców w regionie.  
**Education**: Średni poziom edukacji w regionie.  
**Urban**: Zmienna wskazująca, czy region jest miejski (*Yes*) lub wiejski (*No*).  
**US**: Zmienna wskazująca, czy region znajduje się w USA (*Yes*) lub poza USA (*No*).  
Nastepnie policzymy podstawowe statystyki dla naszych danych.

```{r}
summary(carseats)
```

Zbadamy zależności między zmiennymi objaśniającymi, a zmienną Sales poprzez wykresy punktowe oraz obliczenie korelacji Pearsona.
```{r}
ggplot(carseats, aes(x = CompPrice, y = Sales)) + geom_point(size = 2, color = "black", alpha = 0.6) +
  labs(title = 'Sprzedaż a cena konkurenta', x = 'Cena konkurencji', y = 'Sprzedaż [tys]') +  theme_minimal(base_size = 12) +
  theme(
    plot.title = element_text(hjust = 0.5, face = "bold"), 
    axis.title = element_text(face = "bold"), 
    panel.grid.major = element_line(color = "gray", size = 0.5),  
    panel.grid.minor = element_blank() 
  )
```
```{r}
cor(carseats$CompPrice, carseats$Sales)
```
Możemy zauważyć, że istnieje bardzo znikoma korelacja między sprzedażą a ceną u konkurencji. Co może sugerować, że cena konkurencji nie ma istotnego wpływu na sprzedaż w naszym przypadku.


```{r}
ggplot(carseats, aes(x = Income, y = Sales)) + geom_point(size = 2, color = "black", alpha = 0.6) +
  labs(title = 'Sprzedaż a średni dochód', x = 'Średni dochód [tys $]', y = 'Sprzedaż [tys]') + theme_minimal(base_size = 12) +
  theme(
    plot.title = element_text(hjust = 0.5, face = "bold"), 
    axis.title = element_text(face = "bold"), 
    panel.grid.major = element_line(color = "gray", size = 0.5),  
    panel.grid.minor = element_blank() 
  )
```
```{r}
cor(carseats$Income, carseats$Sales)
```
Sprzedaż oraz dochód w danym obszarze wykazują bardzo niską korelację dodatnią. Sugeruje to, że związek między zmiennymi jest znikomy.


```{r}
ggplot(carseats, aes(x = Advertising, y = Sales)) + geom_point(size = 2, color = "black", alpha = 0.6) +
  labs(title = 'Sprzedaż a budżet na reklame', x = 'Budżet na reklame [tys $]', y = 'Sprzedaż [tys]') + theme_minimal(base_size = 12) +
  theme(
    plot.title = element_text(hjust = 0.5, face = "bold"), 
    axis.title = element_text(face = "bold"), 
    panel.grid.major = element_line(color = "gray", size = 0.5),  
    panel.grid.minor = element_blank()
  )
```
```{r}
cor(carseats$Advertising, carseats$Sales)
```
Budżet reklamowy oraz sprzedaż wykazują wyraźniejszy związek niż dwie powyższe lecz nie jest on silny. Może wskazywać na to, że wieksze wydatki na reklamę mogą stymulować popyt.


```{r}
ggplot(carseats, aes(x = Population, y = Sales)) + geom_point(size = 2, color = "black", alpha = 0.6) +
  labs(title = 'Sprzedaż a liczba osób w okolicy', x = 'populacja [tys]', y = 'Sprzedaż [tys]') + theme_minimal(base_size = 12) +
  theme(
    plot.title = element_text(hjust = 0.5, face = "bold"), 
    axis.title = element_text(face = "bold"), 
    panel.grid.major = element_line(color = "gray", size = 0.5),  
    panel.grid.minor = element_blank() 
  )
```
```{r}
cor(carseats$Population, carseats$Sales)
```
Wielkosc populacji w danym regionie nie ma istotnego wpływu na sprzedaż.


```{r}
ggplot(carseats, aes(x = Price, y = Sales)) + geom_point(size = 2, color = "black", alpha = 0.6) +
  labs(title = 'Sprzedaż a cena fotelika', x = 'Cena', y = 'Sprzedaż [tys]') + theme_minimal(base_size = 12) +
  theme(
    plot.title = element_text(hjust = 0.5, face = "bold"), 
    axis.title = element_text(face = "bold"), 
    panel.grid.major = element_line(color = "gray", size = 0.5),  
    panel.grid.minor = element_blank() 
  )
```
```{r}
cor(carseats$Price, carseats$Sales)
```
Cena fotelika oraz sprzedaż wykazują ujemna korelacje. Co sugeruje, że wraz ze wzrostem ceny sprzedaż może mieć tendencje do spadków.


```{r}
ggplot(carseats, aes(x = Age, y = Sales)) + geom_point(size = 2, color = "black", alpha = 0.6) +
  labs(title = 'Sprzedaż a średni wiek', x = 'Wiek', y = 'Sprzedaż [tys] ') + theme_minimal(base_size = 12) +
  theme(
    plot.title = element_text(hjust = 0.5, face = "bold"), 
    axis.title = element_text(face = "bold"), 
    panel.grid.major = element_line(color = "gray", size = 0.5),  
    panel.grid.minor = element_blank() 
  )
```
```{r}
cor(carseats$Age, carseats$Sales)
```
średni wiek mieszkańców w regionie oraz sprzedaż wykazują słabą ujemną korelację, co może oznaczać, że na obszarach z wyższym średnim wiekiem może wystąpic mniejsza sprzedaż.

```{r}
ggplot(carseats, aes(x = Education, y = Sales)) + geom_point(size = 2, color = "black", alpha = 0.6) +
  labs(title = 'Sprzedaż a poziom wykształcenia', x = 'poziom wykształcenia', y = 'Sprzedaż [tys]') + theme_minimal(base_size = 12) +
  theme(
    plot.title = element_text(hjust = 0.5, face = "bold"), 
    axis.title = element_text(face = "bold"), 
    panel.grid.major = element_line(color = "gray", size = 0.5),  
    panel.grid.minor = element_blank() 
  )
```
```{r}
cor(carseats$Education, carseats$Sales)
```
Możemy zauważyć ze zmienne wykazują bardzo znikomą korelację ujemną wskazując na to, że poziom wykształcenia nie wpływa na sprzedaż. \
Zobaczymy jak prezentują się zmienne kategorialne.

```{r}
ggplot(Carseats, aes(x=ShelveLoc, y=Sales, fill=ShelveLoc)) + geom_boxplot(outlier.color='red', outlier.size=3) +
  scale_fill_brewer(palette = "Greys") +
  labs(title = "Sprzedaż a lokalizacja półki", x = "Lokalizacja pólki", y = "Sprzedaż [tys]") +
  theme_minimal(base_size = 12) +
  theme(
    plot.title = element_text(hjust = 0.5, face = "bold"), 
    axis.title = element_text(face = "bold"), 
    panel.grid.major = element_line(color = "gray", size = 0.5),  
    panel.grid.minor = element_blank(),
    legend.position = "none"
  )
```
Możemy zauważyć, że coraz lepsza lokalizacja półki w sklepie wykazuje najlepszą sprzedaż.


```{r}
ggplot(Carseats, aes(x=Urban, y=Sales)) + geom_boxplot(fill='grey', outlier.color='red', outlier.size=3) +
  labs(title = "Sprzedaż a lokalizacja sklepu", x = "Lokalizacja w obszarze miejskim", y = "Sprzedaż [tys]") +
  theme_minimal(base_size = 12) +
  theme(
    plot.title = element_text(hjust = 0.5, face = "bold"), 
    axis.title = element_text(face = "bold"), 
    panel.grid.major = element_line(color = "gray", size = 0.5),  
    panel.grid.minor = element_blank() 
  )
```
Znikoma różnica między sklepami znajdującymi się w mieście a sklepami poza miastem.


```{r}
ggplot(Carseats, aes(x=US, y=Sales)) + geom_boxplot(fill='grey', outlier.color='red', outlier.size=3) +
  labs(title="Sprzedaż w zależności od znajdowania się w USA", x='USA', y='Sprzedaż [tys]') +
  theme_minimal(base_size = 12) +
  theme(
    plot.title = element_text(hjust = 0.5, face = "bold"), 
    axis.title = element_text(face = "bold"), 
    panel.grid.major = element_line(color = "gray", size = 0.5),  
    panel.grid.minor = element_blank()
  )
```
Sklepy znajdujące się w USA mają minimalnie wyższą sprzedaż
```{r}
ggplot(Carseats, aes(x = interaction(Urban, US), y = Sales, fill = US)) + 
  geom_boxplot(outlier.color = 'red', outlier.size = 3) + 
  scale_fill_brewer(palette = "Greys") +
  labs(title = "Sprzedaż a lokalizacja sklepu (obecność w obszarze miejskim i USA)", 
       x = "Lokalizacja sklepu (Urban + US)", 
       y = "Sprzedaż [tys]") + 
  theme_minimal(base_size = 12) +
  theme(
    plot.title = element_text(hjust = 0.5, face = "bold", size = 16),  
    axis.title = element_text(face = "bold", size = 14),
    panel.grid.major = element_line(color = "gray", size = 0.5),  
    legend.position = "none",
    axis.text.x = element_text(angle = 45, hjust = 1)
  )
```
Możemy zauważyć, że sprzedaż sklepów znajdujących się w USA jest znacznie wieksza niż sklepów nie znajdujących się w USA. Również róznica występuje gdy sklep znajduję sie w USA ale nie jest w obszasze miejskim, wiekszą mediane sprzedaży obserwujemy w przypadku gdy sklep nie znajduje się w obszarze miejskim.\
Podsumowując wstepne zapoznanie się ze zbiorem danych:
```{r}
cor(Carseats %>% select_if(is.numeric))["Sales", -which(colnames(Carseats) == "Sales")]
```

Zwróćmy uwagę na to, że korelacja zmiennej Sales z zmiennymi CompPrice, Population i Education jest bliska 0, więc już teraz możemy stwierdzić, że modele regresji liniowej prostej z tymi zmiennymi objaśniającymi nie będą miały dobrej jakości.

# Dopasowanie oraz analiza modeli
Dopasujemy teraz modele regresji liniowej przewidujące wartość zmiennej Sales oraz zbadamy poniższe założenia:

1. Zależność liniowa między zmiennymi
2. Rozkład reszt mający rozkład normalny
3. Zerowa średnia reszt
4. Niezależność reszt
5. Homoskedastyczność stała wariancja błędów

```{r}
#podzielenie zbioru na zbiór treningowy i zbiór testowy
set.seed(44)
partition <- caret::createDataPartition(carseats$Sales, list=FALSE, p=0.75)
carseats_train <- carseats[partition,]
carseats_test <- carseats[-partition,]
```

```{r}
print(dim(carseats_train))
print(dim(carseats_test))
```

```{r}
MAPE <- function(y_actual, y_predicted) {
  y_actual[y_actual == 0] <- NA  # Obsługa potencjalnych zer w mianowniku
  return(mean(abs((y_actual - y_predicted) / y_actual), na.rm = TRUE) * 100)
}
RMSE <- function(y_actual, y_predicted){
  return(sqrt(mean((y_actual-y_predicted)^2)))
}
R_2 <- function(y_actual, y_predicted) {
  
  ss_total <- sum((y_actual - mean(y_actual))^2)
  ss_residual <- sum((y_actual - y_predicted)^2)
  
  r_squared <- 1 - (ss_residual / ss_total)
  
  return(r_squared)
}
```
## Regresja liniowa dla price

```{r}
price_model <- lm(Sales ~ Price, data=carseats_train)
```
### Sprawdzenie zależości liniowej:
```{r}
cor.test(carseats_train$Price, carseats_train$Sales)
```
```{r}
ggplot(carseats_train, aes(x=Price, y=Sales)) + geom_point(size = 1.5, color = "black", alpha = 0.6) + 
  geom_smooth(method='lm' ,formula=y~x, size=1, se=FALSE) +
  labs(title='Wykres zależności ceny od sprzedaży') + theme_minimal(base_size = 12) +
  theme(
    plot.title = element_text(hjust = 0.5, face = "bold"), 
    axis.title = element_text(face = "bold"), 
    panel.grid.major = element_line(color = "gray", size = 0.5),  
    panel.grid.minor = element_blank() 
  )
```
Korelacja oraz wykres wskazują na negatywną korelację.

### Sprawdzenie rozkładu reszt:
```{r}
ggplot(price_model, aes(x=.resid)) + geom_histogram(bins=30) +
  labs(title='Histogram reszt z modelu', x='Reszty', y='Częstość') + theme_minimal(base_size = 12) +
  theme(
    plot.title = element_text(hjust = 0.5, face = "bold"), 
    axis.title = element_text(face = "bold"), 
    panel.grid.major = element_line(color = "gray", size = 0.5)  
  )
```
```{r}
ggplot(price_model, aes(sample = .resid)) + 
  geom_qq(size = 1.5, color = "black", alpha = 0.6) + 
  geom_qq_line() + 
  labs(title = 'Wykres kwartyl-kwartyl reszt modelu', 
       x = 'Kwartyle teoretyczne', 
       y = 'Kwartyle próbkowe') + 
  theme_minimal(base_size = 12) + 
  theme(
    plot.title = element_text(hjust = 0.5, face = "bold"), 
    axis.title = element_text(face = "bold"), 
    panel.grid.major = element_line(color = "gray", size = 0.5)
  )
```
```{r}
shapiro.test(price_model$residuals)
```
Powyższcze wykresy oraz test wskazują, że większość reszt odpowiada rozkładowi normalnemu.
### Sprawdzenie zerowej średniej reszt:
```{r}
t.test(price_model$residuals)
```
Test wykazał, że należy odrzucić hipotezę alternatywną oraz możemy stwierdzić, że średnia reszt jest równa zero.
```{r}
ggplot(price_model, aes(.fitted, .resid)) + geom_point(size = 1.5, color = "black", alpha = 0.6) + stat_smooth(method='loess', formula=y~x, se=FALSE) + 
  geom_hline(yintercept=0, linetype='dashed', color='red') +
  labs(title='Wykres zależności reszt od dopasowanych wartości', x='Dopasowane wartości',y='Reszty') + theme_minimal(base_size = 12) +
  theme(
    plot.title = element_text(hjust = 0.5, face = "bold"), 
    axis.title = element_text(face = "bold"), 
    panel.grid.major = element_line(color = "gray", size = 0.5)  
  )
```

### Sprawdzenie niezależności reszt:
```{r}
lmtest::dwtest(price_model)
```
Przeprowadzony test wykazał, że p-value jest większe od \(\alpha\) = 0,05 więc nie mamy dowodów, aby odrzucić hipotezę o niezależności reszt. Wartośc DW jest bliska 2 co wskazuje na brak autokorelacji.Możemy wnioskować,że założenie o niezależności reszt jest spełnione dla naszego modelu.

### Sprawdzenie homoskedatyczność:
```{r}
ggplot(price_model, aes(.fitted, sqrt(abs(.stdresid)))) + geom_point(size = 1.5, color = "black", alpha = 0.6) + stat_smooth(method='loess', formula=y~x, se=FALSE) +
  labs(title='Zależność pierwiastka standaryzowanych reszt od dopasowanych wartości', x='Dopasowane wartości', y='Pierwiastek standaryzowanych reszt') + theme_minimal(base_size = 12) +
  theme(
    plot.title = element_text(hjust = 0.5, face = "bold"), 
    axis.title = element_text(face = "bold"), 
    panel.grid.major = element_line(color = "gray", size = 0.5)  
  )
```
```{r}
lmtest::bptest(price_model)
```
Wartość p-value wyniosłą znacznie więcej niż \(\alpha\) = 0,05, oznacza to, że nie mamy istotnych dowodów heteroskedastyczności. Dlatego też możemy wnioskować,że założenie o homoskedastyczności jest prawdziwe dla naszego modelu.

### Podsumowanie modelu price:
Nasz model spełnia klasyczne założenia modelu regresji.

```{r}
price_model_s <- summary(price_model)
price_model_s
```
```{r}
test_predictions <- predict(price_model, carseats_test)
```
```{r}
cat('Zbiór treningowy:', '\n-MAPE:',MAPE(carseats_train$Sales, predict(price_model, carseats_train)), '\n-RMSE:', RMSE(carseats_train$Sales, predict(price_model, carseats_train)),'\n-R^2:', price_model_s$r.squared)
```
```{r}
cat('Zbiór testowy:', '\n-MAPE:',MAPE(carseats_test$Sales, test_predictions), '\n-RMSE:', RMSE(carseats_test$Sales, test_predictions),'\n-R^2:',R_2(carseats_test$Sales, test_predictions))
```
## Regresja liniowa dla advertising
zakladamy ze model spelnia zalozenia
```{r}
adv_model <- lm(Sales ~ Advertising, data=carseats_train)
```
```{r}
adv_model_s <- summary(adv_model)
adv_model_s
```
```{r}
test_predictions <- predict(adv_model, carseats_test)
```
```{r}
cat('Zbiór treningowy:', '\n-MAPE:',MAPE(carseats_train$Sales, predict(adv_model, carseats_train)), '\n-RMSE:', RMSE(carseats_train$Sales, predict(adv_model, carseats_train)),'\n-R^2:', adv_model_s$r.squared)
```
```{r}
cat('Zbiór testowy:', '\n-MAPE:',MAPE(carseats_test$Sales, test_predictions), '\n-RMSE:', RMSE(carseats_test$Sales, test_predictions),'\n-R^2:', R_2(carseats_test$Sales,test_predictions))
```

Model wykazuje lepsze wyniki niż poprzedni model, choć nadal jego dokładność jest ograniczona. W zbiorze treningowym, MAPE wynosi 56,36%, co wskazuje na średni błąd prognozy wynoszący 56%, a RMSE to 2,70, co oznacza, że model wciąż nie jest precyzyjny. Wartość \( R^2 \) w zbiorze treningowym wynosi 0,049, co wskazuje, że model wyjaśnia tylko około 5% zmienności sprzedaży, co nadal jest stosunkowo niskim wynikiem.

Zbiór testowy wykazuje nieco lepsze wyniki w porównaniu do zbioru treningowego: MAPE wynosi 52,55%, RMSE to 2,79, a \( R^2 \) wynosi 0,127. Chociaż \( R^2 \) na zbiorze testowym jest nieco wyższe, nadal oznacza to, że model nie wyjaśnia większej części zmienności sprzedaży.

Mimo że zmienna Advertising ma statystycznie istotny wpływ na sprzedaż, jakość modelu pozostaje niewystarczająca, aby uznać go za precyzyjny.

## Regresja liniowa dla age
zakladamy ze model spelnia zalozenia
```{r}
age_model <- lm(Sales ~ Age, data=carseats_train)
```
```{r}
age_model_s <- summary(age_model)
age_model_s
```
```{r}
test_predictions <- predict(age_model, carseats_test)
```


```{r}
cat('Zbiór treningowy:', '\n-MAPE:',MAPE(carseats_train$Sales, predict(age_model, carseats_train)), '\n-RMSE:', RMSE(carseats_train$Sales, predict(age_model, carseats_train)),'\n-R^2:', age_model_s$r.squared)
```
```{r}
cat('Zbiór testowy:', '\n-MAPE:',MAPE(carseats_test$Sales, test_predictions), '\n-RMSE:', RMSE(carseats_test$Sales, test_predictions),'\n-R^2:',R_2(carseats_test$Sales, test_predictions))
```
W zbiorze treningowym MAPE wynosi 56,58%, co oznacza średni błąd prognozy na poziomie około 57%. RMSE wynosi 2,69, a \( R^2 \) osiąga wartość 0,057, co oznacza, że model wyjaśnia tylko około 5,7% zmienności w danych. Zmienna Age jest statystycznie istotna, co sugeruje, że wpływa na prognozowaną sprzedaż, ale jej wpływ jest ograniczony.

Zbiór testowy pokazuje marginalne pogorszenie wyników: MAPE wynosi 55,77%, RMSE osiąga wartość 2,91, a \( R^2 \) spada do 0,044, co oznacza, że model nie poprawia swojej wydajności na nowych danych.

Ogólnie, chociaż model wskazuje na pewną istotność zmiennej Age, jakość prognoz jest słaba, z niskim \( R^2 \) i wysokimi błędami prognozy. Model nie spełnia oczekiwań w kontekście precyzyjności przewidywań.

# Podsumowanie

Model oparty na zmiennej **price** (cena) wydaje się być najlepszym modelem w tym przypadku. Uzyskał najniższy **MAPE** w zbiorze testowym (41,02%) oraz stosunkowo wysokie wartości \(R^2\) (0,1748) w porównaniu do innych zmiennych. 









